最高法院刑事判決　　　　　　　　　　　　　　　八十八年度台上字第六四二一號
　　上訴人　台灣高等法院檢察署檢察官
　　被　告　甲○○○
右上訴人因被告偽造文書案件，不服台灣高等法院中華民國八十六年十月一日第二審
更審判決（八十六年度上更(一)字第三二一號，起訴案號：前台灣台北地方法院士林分
院檢察署八十二年度偵字第一○四二五號），提起上訴，本院判決如左：
    主  文
原判決撤銷，發回台灣高等法院。
    理  由
本件原判決以檢察官公訴意旨略稱，被告甲○○○與其夫蘇枝 (業於民國七十六年死
亡），明知楊清揚於五十六年十月間，因案羈押在台北看守所，而向渠等借款新台幣
（下同）一萬八千四百七十二元繳納罰金時，楊清揚僅同意將其所享有之「祭祀公業
楊仰峰、豐隆、芳隆派下權」供擔保，並未承諾將該派下權讓與被告。詎被告竟與蘇
枝意圖為自己不法之所有，利用蘇枝從事代書之專業知識及兼辦該祭祀公業書記之機
會，在六十二年以前之不詳時間，共同偽造楊清揚於五十六年十月二十九日，將其所
享有上開祭祀公業派下權八十四分之一，讓與被告之「權利讓與契約」一張，並偽造
楊清揚、楊清揚之妻楊賴秀霞之署押，及偽刻楊清揚及楊賴秀霞之印章，蓋在該契約
書上。另串通知情之楊炳根（業於八十三年一月間死亡）做不實之見證。且為配合偽
造之權利讓與契約第九條之內容，被告與蘇枝共同偽造楊清揚於五十五年十一月二十
九日，向楊政忠借款二萬元之「借貸契約書」一份。並偽刻楊清揚、楊賴秀霞之私章
，及盜用其他祭祀公業管理人楊成基、楊政忠、楊凱恩、楊阿泉、楊振蘭、楊祖馨等
六人之印章在該契約書上。復偽造楊政忠於五十六年十一月七日，收受楊清揚清償借
款二萬一千元之收據。被告與蘇枝並根據上開偽造之「權利讓與契約書」及「借貸契
約書」，分別於六十二年、七十四年、八十年間，向祭祀公業管理人提出為憑證，據
以領取該公業出售財產應分給楊清揚之金額。計六十二年間分得一次，七十四年間分
得二次。於八十年間，被告欲再領取楊清揚可分得之款項時，為楊清揚制止致未得逞
。因認被告涉犯刑法第二百十六條、第二百十條之行使偽造文書罪嫌。惟經審理結果
，認為被告被訴於七十四年及八十年間行使偽造私文書部分，並不能證明犯罪；其餘
被訴六十二年間行使偽造私文書部分，追訴權時效已完成。乃撤銷第一審判決，就前
者判決無罪，而就後者改判免訴，固非無見。
惟查：(一)系爭權利讓與契約之簽名筆跡，經檢察官送內政部警政署刑事警察局鑑定結
果，認定其第八頁第二行上「楊清揚」之簽名字跡，與第七頁、第八頁第一行上「楊
清揚」之簽名字跡並不相符，有內政部警政署刑事警察局鑑驗通知書附卷可稽（見偵
查卷第一六三頁）。何以同一份契約書上同一立契約人須一再簽名﹖又同一契約書同
一頁上之「楊清揚」簽名字跡，何以經鑑定結果認定並不相符﹖原審就此並未詳加調
查，明白釐清，即認定上開權利讓與契約確為楊清揚所簽立，有調查未盡及理由不備
之違誤。(二)證人楊政忠於偵查中證稱：「沒見過卷內借貸契約書，借貸契約書內楊政
忠名字不是我簽的，我寫的名字比較難看，印章不是我的，卷內收據上楊政忠名字也
不是我簽的」，「我沒見過卷內借貸契約書，五十六年間，蘇枝沒有拿二萬一千元給
我，我沒有見過卷內收據，該收據上楊政忠之簽名不是我寫的」等情（見偵查卷第四
六、四七、一五二頁）。又上開借貸契約書上「楊政忠」之簽名字跡，與偵查卷第一
五六頁反面之「楊政忠」簽名字跡，經內政部警政署刑事警察局鑑定結果，認定並不
相符（見原審上更(一)卷第二三頁）。而原審就斯項不利於被告之證據未予採納，復未
說明不予採納之理由，自屬理由不備。(三)原判決以楊清揚、楊賴秀霞未能提出向被告
借錢之借據等書面資料為佐證，進而推論被告所辯當時蘇枝借款之條件係派下權利益
讓與，楊清揚並交一枚印章為領錢之用等情，為可採（見原判決理由三之（一））。
惟按一般借貸慣例，借據係由債務人出具予債權人作為借款憑據，債務人於未清償債
務前，鮮少擁有借據者。況原判決另謂楊清揚於當時因違反票據法，羈押於台北看守
所，為籌措繳納罰金，乃向被告借錢（見原判決理由三之（五））。倘若無訛，則當
時楊清揚被羈押於看守所，急需借錢繳納罰金，以早日出獄，係處於弱勢一方，又何
以能擁有向被告借款之借據﹖原審就之未深入查證，並詳細說明其憑據，即為前揭推
斷，尚有未洽。(四)原審就系爭權利讓與契約上「楊清揚」、「楊賴秀霞」之簽名字跡
，未送有關專業鑑定機構鑑定兩者是否為同一人所為，即自行認定權利讓與契約上第
八頁第二行上「楊清揚」之簽名字跡，與第三行上「楊賴秀霞」簽名字跡、鋼筆墨色
相同，顯係同一人所書寫（見原判決理由三之（三）），不免速斷。本院前次發回意
旨已詳細指明，原判決仍未就此詳予研求，而為相同推斷，其瑕疵仍然存在。檢察官
上訴意旨指摘原判決不當，非無理由，應認仍有發回更審之原因。又被告被訴於六十
二年間行使偽造私文書部分，與被訴於七十四年、八十年間行使偽造私文書犯行，有
審判不可分關係，應一併撤銷發回更審，附此敘明。
據上論結，應依刑事訴訟法第三百九十七條、第四百零一條，判決如主文。
中      華      民      國    八十八    年     十一     月     十一     日
                              最高法院刑事第八庭
                                  審判長法官  吳  雄  銘
                                        法官  池  啟  明
                                        法官  石  木  欽
                                        法官  郭  毓  洲
                                        法官  吳  三  龍
      右正本證明與原本無異
                                              書  記  官
中      華      民      國    八十八    年     十一     月     十九     日
